【裁判字號】    92,訴,1412
【裁判日期】    950718
【裁判案由】    所有權移轉登記
【裁判全文】
臺灣臺中地方法院民事判決              92年度訴字第1412號
原      告  戊○○
訴訟代理人  江來盛律師
被      告  辛○○
            癸○○
兼上二  人
法定代理人  甲○○
            上3人即賴樹潭之.
上三人共同
訴訟代理人  徐曉萍律師
被      告  壬○○
上列當事人間請求所有權移轉登記事件，本院於民國95年6月20
日言詞辯論終結，判決如下：
    主      文
被告辛○○、癸○○、甲○○、壬○○依序應將坐落台中縣東勢
鎮○○段第四九五地號土地（地目田、面積三八六四點六八平方
公尺）及同段第四九八地號土地（地目田、面積三七○平方公尺
）之所有權應有部分三十六分之一、三十六分之一、三十六分之
一、十二分之一，移轉登記予原告。
訴訟費用由被告辛○○、癸○○、甲○○各負擔六分之一，餘由
被告壬○○負擔。
    事實及理由
甲、程序方面：
一、被告賴樹潭於訴訟程序進行中即民國94年4月7日死亡，且賴
    樹潭之繼承人為其妻甲○○及其子女辛○○、癸○○，有戶
    籍謄本及繼承系統表各1件在卷可按，則賴樹潭之繼承人即
    被告甲○○、辛○○、癸○○具狀聲明承受訴訟，自屬合法
    ，先予敘明。
二、按訴狀送達後，原告不得將原訴變更或追加他訴。但請求之
    基礎事實同一者，或不甚礙被告之防禦及訴訟之終結者，不
    在此限，民事訴訟法第255條第1項第2款、第7款定有明文。
    又所謂請求之基礎事實同一，係指變更或追加之訴與原訴之
    主要爭點有共同性，各請求利益之主張在社會生活上可認為
    同一或關聯，而就原請求之訴訟及證據資料，於審理繼續進
    行在相當程度範圍內具有同一性或一體性，得期待於後請求
    之審理予以利用，俾先後兩請求在同一程序得加以解決，避
    免重複審理，進而為統一解決紛爭者，自屬之（最高法院91
    年度台抗字第552號判決意旨參照）。經查，原告起訴時係
    依信託契約之法律關係為本件請求，於訴訟中則追加依借名
    登記契約之法律關係為本件請求，而綜核原訴及追加之訴，
    主要均以系爭2筆土地究係原告、賴懋德、丁○○、子○○
    、庚○○、己○○所共有而登記於賴懋德名下，或係賴懋德
    買賣取得而單獨所有之原因事實為其主要爭點，且二者之證
    據資料於相當程度範圍內亦具有同一性，依前開規定及判決
    意旨，堪認其請求之基礎事實同一。此外，追加之訴亦不甚
    礙被告之防禦及訴訟之終結。是原告追加之訴部分，亦應准
    許。
乙、實體方面：
一、原告主張：原告及訴外人賴懋德、丁○○、子○○、庚○○
    、己○○等6人為兄弟（下或稱原告等6兄弟）。而坐落台中
    縣東勢鎮○○段第495地號（地目田、面積3864點68平方公
    尺，重測前為126之2地號）、同段第498地號（地目田、面
    積370平方公尺，重測前為126地號）之土地（下合稱系爭2
    筆土地），均為原告等6兄弟所分別共有、應有部分則各均
    為6分之1，因賴懋德善於掌家理財，故原告、丁○○、子○○、庚○○、己○○基於兄弟情誼之信賴基礎，遂將系爭2
    筆土地各自之應有部分信託予賴懋德管理，亦即原告部分乃
    將系爭2筆土地之應有部分均各為6分之1信託予賴懋德管理
    （下稱系爭信託契約）。嗣原告等6兄弟先後於77年3月間、
    84 年11月26日協商討論包括系爭2筆土地等多筆祖業土地將
    來回復登記等事宜，而二次簽立「丁○○等六兄弟管理祖業
    切結書」（下分別稱系爭77年、84年管理祖業切結書）以資
    確認。又縱認本件原告、丁○○、子○○、庚○○、己○○
    將系爭2筆土地各自應有部分登記於賴懋德之法律關係非屬
    信託，惟原告、丁○○、子○○、庚○○、己○○等五人各
    與賴懋德間，均係合意暫時將系爭2筆土地各自之應有部分
    登記予賴懋德名下，其中亦無不法、原因正當，則原告將系
    爭2筆土地之應有部分各6分之1登記於賴懋德名下，亦當成
    立借名登記契約（下稱系爭借名登記契約）。再者，賴懋德
    不幸於88年9月21日因921地震罹難死亡，賴懋德之子即賴樹
    潭、被告壬○○2人分割繼承取得系爭2筆土地之應有部分均
    各2分之1，嗣賴樹潭於94年4月7日死亡，賴樹潭之妻即被告
    甲○○及賴樹潭之子女即被告辛○○、癸○○，再於94年8
    月31日分割繼承取得系爭2筆土地之應有部分均各6分之1（
    即賴樹潭之原來之應有部分2分之1，被告甲○○、辛○○、
    癸○○3人各繼承取得其中之應有部分3分之1），則被告4人
    均應繼受系爭信託契約或系爭借名登記契約之法律關係。又
    系爭信託契約或系爭借名登記契約應於賴懋德死亡時而消滅
    ，賴懋德死亡後，原告、丁○○、子○○、庚○○、己○○
    等人曾先後於90年2月11日、91年7月7日，均在賴樹潭、被
    告壬○○之母即訴外人賴劉靜香位於台中縣東勢鎮○○街19
    之8號住處，2次召開會議商議賴家家產及繳交賴懋德遺產稅
    事宜（下分別稱系爭90年會議、系爭91年會議），其中並協
    商如何將系爭2筆土地之應有部分回復登記予原告、丁○○
    、子○○、庚○○、己○○等人之事宜，惟嗣後未獲賴樹潭
    及被告壬○○置理，故原告復以本件起訴狀繕本送達賴樹潭
    及被告壬○○時為終止系爭信託契約或系爭借名登記契約之
    意思表示，原告自得向被告4人請求原告就系爭2筆土地之應
    有部分均各6分之1【即被告甲○○、辛○○、癸○○3人之
    應有部分（均為3分之1）中之6分之1，被告壬○○之應有部
    分（2分之1）中之6分之1】之所有權移轉登記予原告。爰併
    依系爭信託契約、系爭借名登記契約及繼承之法律關係提起
    本件訴訟。並聲明：如主文所示。
二、被告則以：(一)賴懋德係於49年7月10日自行向訴外人劉建貫
    購買，並以買賣為原因，於同年8月13日登記取得系爭2筆土
    地之所有權而單獨所有，並非屬賴懋德與原告、丁○○、子
    ○○、庚○○、己○○等5人共有之土地，且賴懋德非因受
    原告、丁○○、子○○、庚○○、己○○等5人之信託管理
    或因借名登記而取得系爭2筆土地之所有權。(二)賴懋德並未
    簽立系爭管理祖業切結書；又縱認賴懋德有簽立系爭管理祖
    業切結書，惟觀諸系爭管理祖業切結書之內容，明確表明係
    對管理祖業之切結書，顯見系爭管理祖業切結書之性質，係
    原告等6兄弟就包括系爭2筆土地在內所為分管之約定，並無
    將系爭2筆土地信託登記或借名登記予賴懋德之情事。(三)系
    爭91年會議，乃賴樹潭及被告壬○○遭原告設局而陷入自承
    系爭2筆土地為信託財產之陷阱中，原告實係藉由系爭91年
    會議俾以虛構系爭2筆土地為屬原告等6兄弟共有之片面之詞
    。(四)又私有農地所有權之移轉，其承受人以承受後能自耕者
    為限，此觀64年修正公布及之前之土地法第30條規定即明，
    原告既自承賴文浩贈與系爭2筆土地之應有部分均各為6分之
    1 予原告等6兄弟時，僅賴懋德1人有自耕能力，則原告、丁○○、子○○、庚○○、己○○自無從取得系爭2筆土地所
    有權（應有部分均各為6分之1），縱認原告、賴懋德間亦有
    系爭信託契約存在，亦屬脫法行為，應為無效。並均聲明：
    駁回原告之訴。
三、兩造不爭執之事實：
  (一)賴雲凌（已於54年間死亡）為原告等6兄弟之祖父，賴文浩
    （已於62年間死亡）則為原告原告等6兄弟之父，系爭2筆土
    地則係於49年7月10日移轉所有權（全部）登記予賴懋德。
  (二)賴懋德於88年9月21日死亡，系爭2筆土地迄賴懋德死亡止，
    均由賴懋德占有管領使用。
  (三)賴懋德死亡後，由賴懋德之子即賴樹潭及被告壬○○，於89
    年9月22日分割繼承取得系爭2筆土地之應有部分均各2分之1
    。再賴樹潭係於94年4月7日死亡，賴樹潭死亡後，由賴懋德
    之妻即被告甲○○及賴樹潭即子即被告癸○○、辛○○，於
    94年8月31日分割繼承取得系爭2筆土地之應有部分均各6分
    之1。
  (四)原告、丁○○、子○○、庚○○、己○○等人，先後於90年
    2 月11日、91年7月7日，均在賴樹潭、被告壬○○之母即訴
    外人賴劉靜香位於台中縣東勢鎮○○街19之8號住處，2次召
    開會議商議賴家家產及繳交賴懋德遺產稅事宜（即系爭90年
    會議、系爭91年會議），其中參與系爭90年會議之人包括：
    賴劉靜香、賴樹潭、被告壬○○、原告、徐朝宗（即代理丁○○出席）、子○○、庚○○、己○○、丙○○（即列席人
    員）、乙○○（即紀錄）；其中參與系爭91年會議之人包括
    ：賴劉靜香、賴姿惠（即賴懋德之女）、賴樹潭、被告壬○○、原告、丁○○、子○○、庚○○、己○○、丙○○（即
    列席人員）、周志峰律師（即列席人員）、乙○○（即紀錄
    ）。
四、兩造主要爭點：
  (一)系爭2筆土地，係賴懋德買賣取得而屬賴懋德單獨所有之土
    地，或係原告等6兄弟依應有部分均各為6分之1而共有之土
    地。
  (二)倘系爭2筆土地均屬原告等6兄弟所共有，原告與賴懋德間是
    否存有系爭信託契約或系爭借名登記契約。
  (三)倘原告、賴懋德間存有系爭信託契約，系爭信託契約是否為
    脫法行為而屬無效。又系爭信託契約倘有效成立，系爭信託
    契約是否業已終止。
五、得心證之理由：
  (一)系爭2筆土地是否為原告等6兄弟依應有部分均各為6分之1而
    共有，說明如次：
  1.本件經本院闡明原告主張系爭2筆土地，為屬原告等6兄弟依
    應有部分均各為6分之1而共有之依據究竟為何後，原告具狀
    主張並確認：原告等6兄弟依應有部分均各為6分之1而共有
    之原因事實，乃賴文浩於51年間自賴雲凌處分鬮取得包括系
    爭2筆土地在內等賴家祖產後，旋即將系爭2筆土地之應有部
    分均各為6分之1贈與予原告等6兄弟，原告等6兄弟並非因賴
    文浩死亡而繼承取得系爭2筆土地之所有權（見本院卷161、
    171頁之本院準備程序期日筆錄、原告準備書三狀），合先
    敘明。
  2.又賴文浩於51年間自賴雲凌處分鬮取得包括系爭2筆土地在
    內等賴家祖產後，旋即將系爭2筆土地之應有部分均各為6分
    之1贈與原告等6兄弟，系爭2筆土地於49年間登記於賴懋德
    名下之原因，係因先前賴雲凌將其所有之系爭2筆土地過戶
    登記予劉建貫名下，賴雲凌於49年間再以金錢向劉建貫買回
    系爭2筆土地，並暫時登記在賴懋德名下等情，除據證人丁○○、子○○、庚○○、己○○均於本院證述明確外（見本
    院卷93、94、162頁），並據證人子○○當庭提出分鬮書一
    件附卷可證（見本院卷97、99至103頁）。且參諸賴懋德係
    於26年9月2日出生，有全戶除戶資料查詢結果一紙在卷可按
    ，則系爭2筆土地於49年8月13日登記在賴懋德名下，賴懋德
    當時年僅22歲，衡情顯難認其有資力同時購買系爭2筆土地
    面積合計高達4千2百餘平方公尺之廣大土地。則被告以系爭
    2筆土地乃賴懋德於49年間自行向他人購得等語置辯，已難
    認屬實，非可輕信。再綜參：
  (1)系爭91年會議中，可知就系爭2筆土地之議題部分，主席即
    子○○報告：系爭2筆土地原登記名義為賴懋德持分全部，
    現已繼承完成登記為賴懋德持分2分之1、被告壬○○持分2
    分之1，本件最好優先辦理回復六房各持分6分之1較為妥當
    等語後，包括賴劉靜香、賴姿惠、賴樹潭、被告壬○○等全
    部與會人員討論過程中，除均未質疑系爭2筆土地係原告等6
    兄弟依應有部分均各為6分之1而共有之事實外，期間賴樹潭
    甚且自陳：倘原告、丁○○、子○○、庚○○、己○○等5
    人將相關遺產稅及土地增值稅以現金支付予賴劉靜香等5人
    （即指四房即包括賴樹潭、被告壬○○在內等賴懋德之繼承
    人），賴劉靜香等5人則同意將管理祖業切結書所示在賴懋
    德名下之不動產明細表第10至11頁（即指包括系爭2筆土地
    在內等登記在賴懋德名下之土地）回復登記為賴懋德之各兄
    弟（即指原告、丁○○、子○○、庚○○、己○○等5人）
    分別持有，．．．，系爭2筆土地須與前述繳交稅款問題處
    理後，才一併回復予各兄弟等語明確，此觀卷附系爭91年會
    議紀錄內容（即七、報告事項中之第(4)點；八、各大房意見
    ）甚明（見本院卷40至43頁）。且證人乙○○於本院結證：
    系爭91年會議開會時，會議紀錄所載包括我及參與該次會議
    之出、列席人員都有到場，我是依據開會人員所陳述的意見
    作成會議紀錄，開會時賴劉靜香怕如果先移轉土地所有權，
    可能拿不到每個人應負擔遺產稅及土地增值稅的錢，賴樹潭
    才會提議原告、丁○○、子○○、庚○○、己○○等5人應
    將遺產稅及土地增值稅的錢拿出來後，才同意將系爭77年管
    理祖業切結書所示不動產明細表第10至11頁即：包括系爭2
    筆土地在內等登記在賴懋德名下土地之應有部分，回復登記
    予原告、丁○○、子○○、庚○○、己○○而共有，且開會
    過程中，有提示系爭77年管理祖業切結書、系爭84年管理祖
    業切結書內容，與會人員對這2份契結書之真假、內容都沒
    有表示什麼意見等語（見本院卷316頁），與證人周志峰律
    師於本院結證之情節互核相符外（見本院卷319頁），證人
    丙○○於本院復明確結證：我與原告等6兄弟是堂兄弟，當
    時是為了要解決遺產稅的問題，因為我與出席人員都有親戚
    關係，所以用公親的身分參與會議，系爭90、91年會議我都
    有參加，我是列席人員，從90年2月開始我就一直幫忙協調
    ，最初是賴劉靜香找我協調解決遺產稅的問題，系爭91年會
    議開會時賴劉靜香、賴樹潭及被告壬○○均無特別提及系爭
    77 年、84管理祖業切結書真假的問題等語（見本院卷323頁
    ）。再衡諸證人周志峰以律師身分、丙○○以當事人公親身
    分、乙○○以會議紀錄人身分而共同參與系爭91年會議，其
    等3人均非涉及其自身直接利害關係事項之當事人，且均經
    於本院具結而為證述，顯見其等3人均無甘冒偽證罪之風險
    ，而故為不利被告而迴護原告之可能。此外，並有系爭91年
    會議之錄音光碟及證人周志峰律師當庭提出系爭91年會議之
    錄音譯文摘要在卷可按（見本院卷320、329至332頁），足
    認證人周志峰、丙○○、乙○○之前揭證言，與事實相符，
    至堪憑採。實則，由賴懋德死亡後，賴劉靜香於90年2月間
    即委由丙○○與原告、丁○○、子○○、庚○○、己○○等
    人間協調解決賴懋德遺產稅事宜，進而召開系爭90年、91年
    會議之過程，乃至由系爭91年會議開會時，經提出系爭77年
    、84年管理祖業切結書，與會人員均未質疑該2份管理祖業
    切結書之真正，並進而肯認系爭2筆土地係原告等6兄弟依應
    有部分（持分）均各為6分之1而共有等情以觀，則原告前揭
    主張乃賴文浩將系爭2筆土地之應有部分均各為6分之1贈與
    原告等6兄弟而分別共有，嗣後原告等6兄弟並簽立系爭77年
    、84年管理祖業切結書以資確認等情，應堪信為真實。是被
    告抗辯系爭2筆土地乃賴懋德於49年間自行向他人購得，及
    系爭91年會議乃賴樹潭及被告壬○○遭原告設局之陷阱等語
    ，顯與事實不符，委無可採。
  (2)況系爭77年、84年管理祖業切結書，2次均係由原告等6兄弟
    當場親自簽名、蓋章而簽立，簽立系爭77年管理祖業切結書
    時，並當場在系爭77年管理祖業切結書併附之不動產明細表
    上蓋騎縫章，嗣後因顧及可能會有時效之問題，才又簽立系
    爭84年管理祖業切結書，因為系爭77年管理祖業切結書已併
    附不動產明細表，系爭84年管理祖業切結書內容所載之明細
    表，即為系爭77年管理祖業切結書內之不動產明細表，故系
    爭84年管理祖業切結書未再另予併附不動產明細表，其中系
    爭77年管理祖業切結書之不動產明細表上騎縫處，是因為賴
    懋德、丁○○2人漏蓋，故只有原告、子○○、庚○○、己○○之印章等情，業據證人丁○○、子○○、庚○○、己○○於本院均證述綦詳（見本院卷95、96頁），並觀諸卷附系
    爭77年、84年管理祖業切結書甚明。此外，再佐以：系爭
    91 年會議開會過程中，包括賴樹潭、被告壬○○在內等與
    會人員均未曾質疑系爭77年、84年管理祖業切結書之真正，
    有如前述；系爭77年管理祖業切結書，該切結書及其不動
    產明細表各頁紙張泛黃程度均同，各頁內容以藍色原子筆書
    寫之筆跡，其運筆勾勒並無不同，亦經本院當庭勘驗屬實（
    見本院卷315頁）；參諸證人庚○○、己○○於本院均明
    確證述：系爭77年管理祖業切結書之不動產明細表所載即其
    他登記所有權全部於庚○○、己○○名下之不動產（亦即庚○○部分，包括：台中縣東勢鎮○○段第125、338、338之1
    等地號田地及同段第378之9、378之36、378之74等地號建地
    ，暨台中縣東勢鎮○○○段第564號旱地、台中縣卓蘭鎮○○段第75之7號林地；己○○部分，包括：台中縣東勢鎮○○段第126之4地號田地，台中縣卓蘭鎮○○段第2109之1、
    2111之2等地號田地、同段第2075之6號林地），與原告等6
    兄弟就系爭2筆土地共有之原因相同，日後亦均須以應有部
    分均各為6分之1之方式，回復登記予原告等6兄弟而共有等
    語（見本院卷162頁），衡情倘系爭77年、84管理祖業切結
    書並非真正，且系爭77年管理祖業切結書之不動產明細表所
    所兼括系爭2筆土地在內等登記所有權全部於賴懋德、庚○○、己○○名下之不動產，非植基於賴文浩贈與而由原告等
    6兄弟以應有部分均各為6分之1之方式共有，證人庚○○、
    己○○實無為上揭不利於其等自己證言之理。則系爭77年、
    84 年管理祖業切結書，確均為原告等6兄弟所簽立，足堪認
    定。是被告前開所辯，自無可採。
  (3)按以不能之給付為契約標的者，其契約為無效；但其不能情
    形可以除去，而當事人訂約時並預期於不能之情形除去後為
    給付者，其契約仍為有效，為民法第246條第1項所明定。又
    私有農地所有權之移轉，其承受人以承受後能自耕者為限，
    64年修正前之土地法第30條雖定有明文。再依64年7月24日
    修正公布之土地法第30條第1項、第2項雖亦規定：「私有農
    地所有權之移轉，其承受人以能自耕者為限，並不得移轉為
    共有。但因繼承而移轉者，得為共有。違反前項規定者，其
    所有權之移轉無效。」，本件證人丁○○、子○○、庚○○
    、己○○於本院雖均證稱：賴文浩贈與系爭2筆土地予原告
    等6兄弟時，只有賴懋德有自耕農身分等語，惟再綜參其等4
    人於本院同時亦證述：丁○○於賴文浩贈與系爭2筆土地予
    原告等6兄弟後亦取得自耕農身分，嗣後庚○○亦有自耕農
    身分等語（見本院卷97、162頁），及卷附原告所提出其他
    數筆以買賣或贈與等法律行為之原因而登記所有權於原告、
    丁○○、子○○、庚○○、己○○名下之田地（均於上揭土
    地法規定須能自耕者始能承受私有農地所有權移轉之期間內
    所登記，見本院卷196至200、252、260、271、272、274頁
    ），則賴文浩將系爭2筆土地贈與原告等6兄弟之訂約時，顯
    已預期原告、丁○○、子○○、庚○○、己○○訂約當時未
    具自耕能力之不能情形能予除去，並於除去後始辦理所有權
    之移轉登記，甚為明灼。依民法第246條第1項但書之規定，
    本件賴文浩就系爭2筆土地之應有部分均各為6分之1贈與原
    告等6兄弟之契約，自屬有效成立。
  (二)原告與賴懋德間就系爭2筆土地，是否存有系爭信託契約，
    說明如次：
  1.按信託者，謂委託人將財產權移轉或為其他處分，使受託人
    依信託本旨，為受益人之利益或為特定之目的，管理或處分
    信託財產之關係，信託法第一條固定有明文。惟信託法於85
    年1月26日公布前，民法雖無關於信託行為之規定，然因私
    法上法律行為而成立之法律關係，非以民法有明文規定者為
    限，苟法律行為之內容不違反強行規定或公序良俗，即應賦
    予法律上之效力。斯時實務上認為信託行為，係指委託人授
    與受託人超過經濟目的之權利，而僅許可其於經濟目的範圍
    內行使權利之法律行為而言。其受託人取得信託財產之方式
    ，由委託人就自己所有之財產為移轉者有之；由委託人使第
    三人將財產移轉與受託人者有之；由受託人原始取得受託財
    產者亦有之（參見最高法院85年度台上字第558號、88年度
    台上字第247號判決，亦同此旨）。
  2.本件賴文浩將系爭2筆土地之應有部分均各為6分之1贈與原
    告等6兄弟，系爭2筆土地之所有權全部仍登記在賴懋德名下
    ，而系爭2筆土地迄賴懋德死亡止，均由賴懋德占有管領使
    用，均如前述。再參諸：前揭所述賴文浩將系爭2筆土地
    之應有部分均各為6分之1贈與原告等6兄弟而分別共有，嗣
    後原告等6兄弟並簽立系爭77年、84年管理祖業切結書以資
    確認之脈絡過程；庚○○、己○○就系爭77年管理祖業切
    結書之不動產明細表所載即其他登記所有權全部於其等2人
    名下之不動產，與原告等6兄弟就系爭2筆土地共有之原因相
    同，日後亦均須以應有部分均各為6分之1之方式，回復登記
    予原告等6兄弟而共有之事實；包括系爭2筆土地在內之農
    地所種植之花草，如以原告等6兄弟平分時，同意第四房（
    即指賴樹潭、被告壬○○等賴懋德之繼承人）之相關要求，
    此觀系爭90年會議紀錄（第八點第(4)項）內容甚明；觀諸
    卷附之系爭77年、84 年管理祖業切結書，均明揭因應不動
    產明細表之管理方便，部分登記為個人名義至今等語之意旨
    等情以觀，足認賴懋德係受原告、丁○○、子○○、庚○○
    、己○○等5兄弟之信託，而積極管理原告丁○○、子○○
    、庚○○、己○○就系爭2筆土地之應有部分乃至系爭2筆土
    地。是原告與賴懋德間存有系爭信託契約，應堪認定。雖系
    爭77年、84年管理祖業切結書字面上記載管理祖業等文字，
    被告並以此抗辯該切結書僅係原告等6兄弟就包括系爭2筆土
    地在內所為分管之約定等語，惟被告此部分所辯，顯係拘泥
    於字面文義，與當事人之真意不符，並無可採。
  3.又賴文浩將系爭2筆土地贈與原告等6兄弟之訂約時，顯已預
    期原告、丁○○、子○○、庚○○、己○○訂約當時未具自
    耕能力之不能情形能予除去，並於除去後始辦理所有權之移
    轉登記，該贈與契約有效成立，有如前述。且賴懋德並有受
    原告、丁○○、子○○、庚○○、己○○之託而積極管理其
    等5人就系爭2筆土地應有部分乃至系爭2筆土地之事實，亦
    如前述。從而，原告與賴懋德間之系爭信託契約，自無以間
    接迂迴方法以圖規避前揭舊土地法第30條強制規定之脫法行
    為之情事，亦甚明灼。是被告前開所辯，自無可採。
  4.從而，賴文浩將系爭2筆土地之應有部分均各為6分之1贈與
    原告等6兄弟，原告、丁○○、子○○、庚○○、己○○既
    同時將其等5人就系爭2筆土地之應有部分均各6分之1信託予
    賴懋德管理。依法律不溯既往原則，雖不適用現行信託法，
    惟依前開說明，原告、丁○○、子○○、庚○○、己○○等
    5 人各與賴懋德間之信託契約，就本件而言，即係原告與賴
    懋德間之系爭信託契約，自仍有效成立，甚為明確。
  (三)按信託行為有效成立後，即以信託財產為中心，而有其獨立
    性，除當事人另有訂定外，不宜因自然人之委託人或受託人
    死亡、破產或喪失行為能力等情事而消滅，故信託法第8條
    第1項規定：「信託關係不因委託人或受託人死亡、破產或
    喪失行為能力而消滅。但信託行為另有訂定者，不在此限」
    。該法雖係於85年1月26日始經公布施行，但上開規定，對
    於在該法施行前成立之信託行為，仍應以之為法理而予以適
    用（最高法院91年度台上字第358號判決意旨參照）。則原
    告以賴懋德死亡為由而主張原告與賴懋德間之系爭信託契約
    業已消滅乙節，雖屬無據。惟按信託關係乃因委託人信賴受
    託人代其行使權利而成立，應認委託人有隨時終止信託契約
    之權利。且信託利益非由委託人全部享有者，除信託行為另
    有訂定外，委託人及受益人得隨時共同終止信託。亦為信託
    法第64條所明定。則原告就其自己於系爭2筆土地之應有部
    分均各為6分之1之部分，以本件起訴狀繕本送達方式向賴樹
    潭、被告壬○○2人表明終止系爭信託契約意思表示，且本
    件起訴狀繕本已分別於92年5月21日、同年月20日送達賴樹
    潭及被告壬○○，有起訴狀一件、送達證書二紙附卷可按。
    是系爭信託契約業已終止，堪以認定。再者，賴樹潭、被告
    壬○○為賴懋德之繼承人，而被告甲○○、辛○○、癸○○
    復為賴樹潭之繼承人，有如前述，則被告4人依繼承之法律
    關係，自應繼受系爭信託契約之法律關係，此觀民法第1148
    條之規定即明。從而，原告主張本件起訴狀繕本送達於賴樹
    潭、被告壬○○時，系爭信託契約業已終止，自屬有據。系
    爭信託契約既已終止，則被告自有返還系爭2筆土地之應有
    部分均各為6分之1予原告之義務，亦堪認定。
  (四)綜上所述，原告依信託契約及繼承之法律關係，於系爭信託
    契約終止後，請求被告應將系爭2筆土地之所有權應有部分
    均各為6分之1【即被告甲○○、辛○○、癸○○3人之應有
    部分（均為6分之1）中之6分之1，被告壬○○之應有部分（
    2分之1）中之6分之1】，亦即經換算結果被告辛○○、癸○○、甲○○、壬○○依序應將系爭2筆土地之所有權應有部
    分36分之1、36分之1、36分之1、12分之1，移轉所有權登記
    予原告，為屬有據，應予准許。
六、又本件原告訴請被告移轉系爭2筆土地之應有部分均各為6分
    之1之所有權登記予原告，係併依系爭信託契約及系爭借名
    登記契約之法律關係為其依據，有如前述，此種起訴之形態
    ，謂之重疊的訴之合併，訴訟標的雖有數項，而僅有單一之
    聲明，法院應就所主張之數項標的逐一審判，如其中一項請
    求為有理由，即可為原告勝訴之判決，就他項標的無須更為
    審判 (最高法院88年度台上字第1127號、86年度台上字第
    997號、85年度台上字第1158號、83年度台上字第1076號、
    71年度台上字第238號判決意旨參照)，則原告依系爭信託契
    約之法律關係所為本件之請求，既經本院為勝訴之判決，就
    原告另依系爭借名登記契約之法律關係，為同一內容之請求
    ，本院即毋庸再予判決，併此敘明。
七、本件事實已臻明確，兩造其餘攻擊防禦及證據調查，均與本
    案之判斷不生影響，自勿庸一一審酌論列，併此敘明。
據上論結，本件原告之訴為有理由，依民事訴訟法第85條第1項
但書、第78條，判決如主文。
中    華    民    國    95    年    7     月    18    日
                  民事第二庭  審判長法  官  許冰芬
                                    法  官  劉長宜
                                    法  官  何世全
正本係照原本作成。
如對本判決上訴，須於判決送達後20日內向本院提出上訴狀。
中    華    民    國    95    年    7     月    18    日
                                    書記官


司法院資訊處製作；財團法人民間司法改革基金會備份。
